【裁判字號】    91,重訴,20
【裁判日期】    920514
【裁判案由】    損害賠償
【裁判全文】
臺灣高等法院高雄分院民事判決  九十一年度重訴字第二○號
      原      告    乙○○
      訴訟代理人    陳炳彰律師
                    吳麗珠律師
      複  代理人    甲○○
      被      告    丙○○
      訴訟代理人    陳惠律師
右當事人間請求損害賠償事件，原告於刑事訴訟程序提起附帶民事訴訟，經刑事庭裁
定移送，本院判決如左：
    主      文
被告應給付原告新台幣陸佰萬元，及自民國九十年十二月一日起至清償日止，按週年
利率百分之五計算之利息。
訴訟費用由被告負擔。
    事實及理由
一、原告主張：原告原在高雄縣鳳山市○○街二三號三樓設有玉虛宮供信徒參拜，被
    告在宮內負責處理會計事務，因玉虛宮發展所需，欲購地建廟，原告乃以信徒捐
    獻之金錢作為購地建廟之用，並於民國七十五年十月二十一日與訴外人賴訂立
    買賣契約，向賴購買其所有坐落高雄縣六龜鄉○○段七七五號（嗣經重測變更
    為六龜鄉○○段三二二地號）土地（下稱系爭土地），及賴參對於國有財產局所
    有坐落同地段七七一號土地租賃權，惟因原告未具自耕農身分，依當時法律規定
    無法登記為土地所有權人及承接七七一號土地租賃權，乃委由具代書知識之被告
    辦理土地之買賣，並將該第七七五號土地信託登記為被告所有，並以被告為該七
    七一號土地之租賃權人，被告於七十七年六月十四日辦妥土地移轉登記後，已於
    七十七年七月間將系爭土地之所有權狀交原告收執，原告嗣後即在系爭土地及七
    七一號土地上興建玉虛宮供人參拜，詎被告竟意圖為自己不法之利益，而於八十
    四年六月二十六日以系爭土地向合作金庫銀行股份有限公司（下稱合作金庫）設
    定最高限額抵押權新台幣（下同）六百萬元後據以貸款五百萬元，嗣於八十九年
    七月一日又以系爭土地向合作金庫設定最高限額抵押權一百二十萬元後據以貸款
    一百萬元，嗣被告上開借款因屆期未清償，經債權人合作金庫聲請臺灣高雄地方
    法院執行處查封拍賣系爭土地，致生損害於原告之財產，原告因而受有六百萬元
    之損害，爰依侵權行為之法律關係請求被告給付六百萬元等語。並聲明：被告應
    給付六百萬元，及自九十年十二月一日起至清償日止，按週年利率百分之五計算
    之利息。
二、被告則以：系爭土地是其自行出資購買，當時原本要捐給玉虛宮，才以原告名義
    與地主賴訂約，但後來因與原告不合，故未捐出，系爭土地既係被告所有，被
    告用以辦理貸款，就無背信可言等語，資為抗辯。並聲明：駁回原告之訴。
三、原告主張系爭土地係農地，原所有權人賴因買賣於七十七年六月十四日移轉所
    有權登記被告，被告於八十四年六月二十六日以系爭土地向合作金庫設定最高限
    額抵押權六百萬元後據以貸款五百萬元，嗣於八十九年七月一日又以系爭土地向
    合作金庫設定最高限額抵押權一百二十萬元後據以貸款一百萬元，迄今未清償等
    情，有土地登記簿謄本可稽（本院附民卷第六、七頁），且為被告所不爭執（本
    院卷第三十一頁），堪信為真實。兩造所爭執者為：(一)兩造就系爭土地有無信託
    關係存在？(二)被告是否有背信犯行？(三)原告得請求賠償之金額為若干？茲分述之
    。
四、兩造就系爭土地有無信託關係存在？
    (一)原告主張系爭土地係其向賴購買之事實，雖為被告否認，惟經本院調取本件
      刑事背信案件刑事卷證審認之結果：
      (1)本件買賣確實是以原告名義與地主賴訂約的事實，除經被告承認外，並有
        買賣契約書可以證明（原審卷(一)第三至六頁）；而該筆土地買賣總價金共三
        百三十萬元，除其中部分款項是以現金給付外，其餘款項則是簽發原告在高
        雄縣鳳山信用合作社第九八七號帳戶如附表所示的支票給付的事實，也有上
        述買賣契約書、支票存根及支票影本可以佐證（刑一審卷(二)第七十八頁、第
        八十頁、第八十一頁）。又在購買上述土地時是由原告及被告二人多次同往
        與地主賴接洽的事實，已經證人賴到庭證述明確（刑二審卷(一)第三四四
        至三四五頁），而上述土地在移轉所有權給被告後，其買賣契約書及土地所
        有權狀的正本的確由原告保管的事實，也有原告所提出的買賣契約書及土地
        所有權狀影本可以證明（刑一審卷(一)第三至六頁、第八頁，其原本則經刑一
        審閱後發還－刑一審卷(一)第八十一頁）。被告對於有交付買賣契約書給原告
        的事實，也不爭執（刑二審卷(一)第三十頁）。其雖否認有交付所有權狀給原
        告，然此已據證人王文正證稱：有看到被告將所有權狀交給原告等語（刑一
        審卷(二)第五十八頁），再者，本件土地買賣的移轉所有權登記手續是由被告
        自行辦理，有土地所有權登記申請書可以證明（刑二審卷(二)第七一一頁），
        因此，在完成所有權移轉登記，應係由被告直接至地政機關取得該所有權狀
        ，如被告未將所有權狀交付給原告，原告何以能取得該所有權狀，可見原告
        及證人王文正上開陳述可以採信。雖然證人賴同時陳明不知是乙○○或丙
        ○○要買土地，但本院審酌上述土地如果是被告自行購買，何以需以原告名
        義為之，並使用原告的支票，而且在購買土地過程中，並多次由原告陪同被
        告前往與地主賴接洽，在土地移轉所有權給被告後，該買賣契約書及土地
        所有權狀也交由原告保管，足見被告所辯尚非可取。
      (2)又關於系爭土地買賣價金來源，原告所主持的玉虛宮七十五年至七十六年間
        之捐款明細（刑一審卷(二)第九至十六頁、刑二審卷(一)第一八九至二三六頁）
        共有下列收入：一月九日捐款人洪福生、洪水柳、洪健居、葉歐等人四千
        元五月十二日捐款收入五千元三月三十一日收入被告贊助基金四十萬元
        七月六日捐款收入四百元八月五日捐款收入六千元八月二十日捐款收
        入（無名氏）二十萬元八月二十一日捐款三萬五千二百三十九元九月三
        日收入王素治等七人捐款（感謝狀一至七號）三千三百元十月十一日洪葉
        歐九人捐獻（感謝狀八至十六號）三千九百元十月二十日無名氏捐款（感
        謝狀二八號）五十六萬五千元但現金收入傳票載為十一月二十日（刑一審卷
        （二）第十六頁）十月二十一日感謝狀十七號五百元十月二十一日感謝
        狀十八至二十五號三千五百元十一月十一日簡添貴捐獻（感謝狀二六號）
        三千元十二月五日林英泰捐獻（感謝狀二七號）五千二百元十二月二十
        日楊金童等二人捐款（感謝狀二九、三十號）一百萬元十二月三十日感謝
        狀三一至三四號三千三百元二月二十七日感謝狀三五號三千元三月十三
        日感謝狀三六至四三號三千七百元。據上資料，玉虛宮在上述時間內，有感
        謝狀或現金收入傳票為證之損款收入共二百二十四萬五千零三十九元，雖似
        不足給附表所示支票票款。但依常理及證人之數次證詞可知，並非每次捐獻
        均領有感謝狀或收據，因此玉虛宮於七十五年至七十六年六月五日實際上捐
        款收入應多於上述金額，從而原告所述其有資力支付土地價金之事實，顯為
        可採。
      (3)證人陳福來供稱：「‧‧‧當時是原告、被告二人及信徒說要買土地的，地
        是他們二人找的」（刑一審卷(一)第一０六頁）、「土地是我跟原告、被告講
        的，但付錢的事情我不知道，當時是宮裡說要買土地的」等語（刑一審卷(一)
        第一０九頁）；證人陳孟娥則在原審審理中證稱：「（七十五年間是否有捐
        款給玉虛宮？）有，次數不太記得，錢我是陸續拿給被告的。七十五年中旬
        我知道他們在山上看地、買地要建廟，前前後後我共捐了十五萬元左右，每
        次都拿一、二萬元或三萬元，我都是拿現金給原告，當時他們並沒有給我任
        何的收據。之後我不清楚原告有無拿給被告，但當時玉虛宮的帳目是被告管
        理的，原告的支票也是被告在使用，我雖然沒有看過被告在開原告的支票，
        但是他在玉虛宮內管帳及印收據」（刑一審卷(二)第一二三頁）；證人楊朝翔
        在本院供稱：「（你們是否知道六龜買地的事？）當然知道，每一個信徒都
        去過，我們每一個禮拜都有去看，順便去玩‧‧‧」（刑二審卷(一)第二七七
        頁）；證人陳文水在本院供稱：「（你是否知道六龜買地的事？）他們在買
        地前開會時，我有說過，我答應乙○○要捐錢‧‧‧」（刑二審卷(一)第二七
        八頁）；證人陳再朴在本院供稱：「（是否知道玉虛宮買地蓋廟的事？）知
        道，我也有參與楊朝翔的會」，及有捐錢給玉虛宮等語（刑二審卷(一)第二七
        八頁）；證人王素治在本院供稱：「（是否知道七十五年間玉虛宮蓋廟事情
        ？）那時被告說玉虛宮要買地，要我們捐錢‧‧‧」、「（那時是否有說錢
        要捐給誰？）要捐給玉虛宮買地的。（是否知道那塊地是誰要買的？）那塊
        地在寶來，是玉虛宮要買的，不是被告說要買的‧‧‧」等語（刑二審卷(二)
        第三六九頁）；由上述證人陳述，可見當時原告確實以籌建寺廟為由而向其
        信徒募款，其信徒並因而捐款，而且上述土地上後來也的確興建寺廟在上，
        益徵原告的主張真正而可以採信。
      (4)被告又主張同上地段第七七一地號土地（係與第七七五地號土地同時買入，
        但屬國有而無所有權）租金都是其在繳納云云，但被告所提出之佃租通知及
        收據聯為七十九年下期損害賠償金、八十年上期、八十一年上期、八十三年
        、八十四年（刑一審卷(一)第三四至三六頁）；惟原告也有提出佃租收據聯，
        其年份為七十一年上期至七十五年下期之追征、七十六年下期、七十七年上
        期、七十九年下期、八十年下期（刑一審卷(二)第二六至三二頁），因此，也
        難以其繳納部分租金的事實，而對其作有利認定。
    (二)至被告所聲請訊問之證人黃照明、鄭明雄、鄭明然等人，均於本院證稱：不知
      道系爭土地買賣情形等語。（本院卷第七十六、二四五、二四七頁），並不能
      為被告有利之認定。
    (三)原告主張系爭土地係其向賴所買受，因當時其無自耕能力，依法不能登記為
      所有權人，而信託登記予有自耕能力之上訴人等情，堪信為真。
五、被告是否有背信犯行？
    系爭土地為原告所有，被告未經原告之同意，於八十四年六月二十六日以系爭土
    地向合作金庫設定最高限額抵押權六百萬元後據以貸款五百萬元，嗣於八十九年
    七月一日又以上開土地向合作金庫設定最高限額抵押權一百二十萬元後據以貸款
    一百萬元，迄今未清償等情，為被告所不爭執，並有土地登記簿謄本（刑一審卷
    (一)第二十一頁）、授信申請書（刑二審卷(二)第二九四頁）、放款帳務明細表（刑
      二審卷(一)第三一四至三三一頁）可證。而被告所犯背信犯行，亦經刑事法院判
      處有期徒刑六月，如易科罰金，以三百元折算一日確定在案，有本院九十年度
      上易字第一三六三號刑事判決附卷可稽（本院卷第五至十一頁）。被告辯稱其
      並無背信云云，並無可採。
六、原告得請求賠償之金額為若干？
  (一)按因故意或過失不法侵害他人權利者，負損害賠償責任，民法第一百八十四條第
    一項前段定有明文。本件被告因故意不法侵害原告之權利，原告本於侵權行為法
    律關係，依前揭規定，請求被告負損害賠償責任，於法有據。
  (二)原告主張其受有損害六百萬元之損害，係以系爭土地抵押借款之金額六百萬元為
    據。經查，系爭土地面積二四九四二‧五平方公尺，公告土地現值每平方公尺二
    一０元，有土地登記謄本可稽（本院卷第三十五頁），則系爭土地公告土地現值
    合計為五百二十三萬七千九百二十五元，而一般市價高於公告土地現值，為眾所
    週知之事實，參以政府徵收土地通常以公告土地現值加四成計算（計值七百三十
    三萬三千零九十五元），再衡諸一般金融機關均經嚴格徵信貸款，系爭土地合作
    金庫准以貸款六百萬元，足見系爭土地價值應有六百萬元以上，及原告為免於系
    爭土地被拍賣，亦祇有向台灣省合作金庫清償六百萬元貨款及利息，而被告上開
    借款因屆期未清償，系爭土地業經債權人合作金庫聲請臺灣高雄地方法院民事執
    行處以九十一年度執字第四三二一七號清償債務案件，執行查封拍賣中，有本院
    調來上開執行卷可查，足見原告主張系爭土地因被告設定抵押借款致其受有損害
    六百萬元等語，堪以採信。
七、綜上所述，原告依侵權行為之法律關係，請求被告賠償六百萬元，及自起訴狀繕
    本送達之翌日即九十年十二月一日起至清償日止，按週年利率百分之五計算之法
    定遲延利息，為有理由，應予准許。
八、據上論結，本件原告之訴為有理由，依民事訴訟法第七十八條，判決如主文。
中      華      民      國    九十二    年      五      月    十四      日
                                  臺灣高等法院高雄分院民事第五庭
~B1審判長法官  蔡明宛
~B2      法官  林健彥
~B3      法官  曾錦昌
右正本係照原本作成。
如不服本判決上訴，須於判決送達後二十日內向本院提出上訴狀，未表明上訴理由者
，應於上訴後二十日內向本院提出理由書（均須按他造當事人之人數附繕本）。上訴
時應提出委任律師或具有律師資格之人之委任狀，並依附註條文規定辦理。
中      華      民      國    九十二    年      五      月    十四      日
~B法院書記官  張文斌
附註：
民事訴訟法第四百六十六條之一：
對於第二審判決上訴，上訴人應委任律師為訴訟代理人，但上訴人或其法定代理人具
有律師資格者，不在此限。
上訴人之配偶、三親等內之血親、二親等內之姻親，或上訴人為法人、中央或地方機
關時，其所屬專任人員具有律師資格並經法院認為適當者，亦得為第三審訴訟代理人
。
第一項項但書及第二項情形，應於提起上訴或委任時釋明之。


司法院資訊處製作；財團法人民間司法改革基金會備份。
